【裁判字號】    96,醫,2
【裁判日期】    980410
【裁判案由】    損害賠償
【裁判全文】
臺灣臺北地方法院民事判決                 96年度醫字第2號
原      告  己○○
            戊○○○
共      同
訴訟代理人  古清華律師
被      告  臺北市立聯合醫院
法定代理人  彭瑞鵬
被      告  庚○○
上 2人共同
訴訟代理人  何春源律師
被      告  甲○○
訴訟代理人  吳慶隆律師
複 代理 人  袁瑞成律師
被      告  乙○○
訴訟代理人  林詮勝律師
複 代理 人  王雅婷律師
上列當事人間損害賠償事件，本院於民國98年3 月19日言詞辯論
終結，判決如下：
    主      文
被告台北市立聯合醫院、乙○○應連帶給付原告己○○新臺幣貳
佰零壹萬陸仟肆佰貳拾元、原告戊○○○新臺幣貳佰壹拾肆萬
零壹佰肆拾玖元，及均自民國九十五年十二月七日起至清償日止
，按年息百分之五計算之利息。
原告其餘之訴駁回。
訴訟費用由被告台北市立聯合醫院、乙○○連帶負擔二十分之九
；餘由原告負擔。
本判決原告己○○、戊○○○勝訴部分，各以新臺幣陸拾柒萬貳
仟元、柒拾壹萬仟元為被告台北市立聯合醫院、乙○○供擔保
後，得假執行。但被告台北市立聯合醫院、乙○○得各以新臺幣
貳佰零壹萬陸仟肆佰貳拾元、貳佰壹拾肆萬零壹佰肆拾玖元分
別為原告己○○、戊○○○預供擔保，而免為假執行。
原告其餘假執行之聲請駁回。
    事實及理由
甲、程序方面：
    本件被告台北市立聯合醫院之法定代理人孫瑞昇，於本院審
    理中由變更為丁○○，法定代理人丁○○具狀聲明承受訴訟
    ，並提出台北市政府97年10月3 日府人二字第09730766800
    號令為證，經核於法並無不合，應予准許。
乙、實體方面：
一、原告主張：伊為被害人許俊輝之父母，許俊輝於民國95年6
    月5 日下午1 時50分許，因右足傷口至被告台北市立聯合醫
    院（下稱聯合醫院）中興院區急診室由該院醫師即被告甲○○診治，明知檢驗結果許俊輝之白血球數高於正常值甚多，
    竟輕忽疾病嚴重性與急迫治療必要性，未對病患進行革蘭式
    染色菌種檢查，或會診感染科專業醫師給予適當投藥或立即
    感染控制，僅安排進行血液及細菌培養等生化檢驗，建議許
    俊輝住院治療，旋由該院整形外科主治醫師即被告乙○○接
    手診察，僅簡略告知家屬該傷口並無大礙，需進行局部治療
    即可，嗣於同年6 月7 日由被告乙○○為許俊輝進行足部「
    筋膜切開手術」前，未詳盡告知當時許俊輝之足部病情，更
    未告知手術必要性、手術內容及可能引發之併發症等重要資
    訊，即獨斷施行上開手術，致許俊輝白血球數目驟然暴增；
    又許俊輝之細菌培養結果已知悉為抗藥性金黃葡萄球菌（
    MRSA ） ，被告乙○○竟未給予有效廣效性抗生素用藥，致
    許俊輝於同年6 月8 日晚間8 時30分許出現敗血症之低血壓
    、呼吸喘、心跳過快等典型緊急症狀，被告乙○○及值班醫
    師即被告庚○○復未到場對許俊輝進行必要診治，嗣於翌（
    9） 日凌晨0 時30分許，許俊輝向護理人員求救，血壓僅有
    95/57/mm Hg ，被告庚○○竟僅聽取護士張雅涵口頭報告，
    未親至病房救治，錯失急救時機，同日上午6 時30分許，許
    俊輝病情持續惡化，生命垂危、血壓下降、臉色發白，瀕臨
    休克邊緣，迨同日上午7 時30分許，許俊輝喪失意識，發生
    休克，始由看護工通知被告庚○○及護理人員到場急救，終
    至急救無效，延至上午10時10分因敗血性休克不治死亡。原
    告己○○受有醫療喪葬費用新臺幣（下同）50萬5027元、扶
    養費90萬8460元及慰撫金300 萬元，原告戊○○○受有扶養
    費165 萬1307元、慰撫金300 萬元之損害等情，爰依侵權行
    為、債務不履行法律關係，求為命被告連帶如數給付等語。
    併聲明：(一)被告應連帶給付原告己○○441 萬3487元、原告
    戊○○○465 萬1307元，及均自起訴狀繕本送達翌日起至清
    償日止，按年息百分之五計算之利息。(二)願供擔保請准宣告
    假執行。
二、被告則以：(一)被告甲○○部分：伊初步看診後即安排許俊輝
    進行血液檢查及細菌培養等生化檢驗，並會同外科醫師看診
    ，因許俊輝發炎指數異常升高，初步判定應為革蘭式陽性菌
    感染，給予Prostaphyllin 藥物治療，建議許俊輝住院治療
    ，相關處置並無任何疏失；(二)被告乙○○部分：伊接手診療
    後，除將患部切開引流、換藥、將傷口細菌及血液送交培養
    檢驗外，並向原告及病患解釋病因，建議住院投予抗生素治
    療，俟腫脹消退及患部壞死範圍確定，再予手術治療，伊為
    病患進行系爭手術前，已善盡告知義務，並得病患同意，系
    爭手術對病患而言，係屬必要且有益之治療，與病患因敗血
    症死亡無關，且伊自接手治療病患後，從未接獲告知有關病
    患細菌培養報告，無從改變用藥，縱細菌培養報告已於95年
    6 月8 日下午1 時43分知悉為MRSA，亦不應以院方人員通報
    之疏失，轉嫁為主治醫師之故意或過失，況不論血液細菌培
    養前後使用強效抗生素治療，均不影響病人之死亡率，故其
    處置與病患嗣因敗血性休克死亡，亦不具相當因果關係；另
    原告主張喪葬費用並無單據為憑，且包括毛巾、拜藥懺、紙
    紮、紅包、訃文郵資及代書費等項目及撫養費部分，應予扣
    除，原告請求慰撫金亦嫌過高；(三)被告庚○○部分：伊於95
    年6 月9 日凌晨0 時30分首次接獲護理人員通知，經檢查結
    果，認為係術後常見脫水狀況，加上血壓偏低，兩側呼吸音
    正常，生命徵象穩定，乃給予輸液及氧氣面罩供養治療，當
    日上午6 時30分許，親自為病患抽取動脈血液，繼而給予氣
    管內管差管，並由右鎖骨下靜脈置入中央靜脈導管，經藥物
    急救、體外按摩均未見改善，急救過程並無疏失；(四)被告聯
    合醫院部分：所屬醫療人員執行職務均無疏失，已善盡注意
    義務，各等語置辯。併均聲明：(一)原告之訴及假執行之聲請
    均駁回。(二)如受不利判決願供擔保請准宣告免假執行。
三、兩造不爭執之事實：
  (一)原告為病患許俊輝之父母，病患許俊輝於95年6 月5 日下午
    1 時50分因右足傷口3 天未癒合且有發燒症狀，至被告聯合
    醫院中興院區急診室，由被告甲○○診治，於下午2 時10分
    安排病患進行血液檢查、細菌培養等生化檢驗，繼而給予
    Prostaphyllin 藥物治療，嗣於下午2 時50分通知整形外科
    醫師即被告乙○○會診，建議住院，迨同日下午4 時離開急
    診室住院，被告乙○○為主治醫師。
  (二)病患住院後，被告乙○○給予病患U-Save 1gm治療。
  (三)被告乙○○於95年6 月7 日下午4 時15分至4 時50分為病患
    施行足部筋膜切開手術。
  (四)95年6 月8 日下午1 時43分病患細菌培養結果完成，培養結
    果為MRSA。
  (五)病患於95年6 月8 日晚間8 時30分向護理人員反應不舒服，
    出現呼吸喘、血壓驟降至99/50mmHg、心跳每分鐘125次。
  (六)病患於95年6 月9 日凌晨0 時30分向護理人員表示身體不適
    ，經值班醫師即被告庚○○給予氧氣面罩供氧治療。
  (七)95年6 月9 日上午6 時30分，病患血壓僅有100/60mmHg, 護
    士范嘉玲召喚被告庚○○診治，並為病患抽取動脈血液。
  (八)95年6 月9 日上午7 時30分病患喪失意識，發生休克，血壓
    僅有90/33mmHg,經被告庚○○到場急救，給予氣管內管插管
    ，並經右鎖骨下靜脈至入中央靜脈導管，前10分鐘周邊血壓
    偵測顯示周邊血氧飽和度有改善，旋病患血壓迅速下降，經
    藥物急救、體外按摩，未見改善，延至同日上午10時10分不
    治死亡。
    以上事實，為兩造所不爭執（本院卷(二)第135 頁正、反面）
    ，且有戶口名簿、急診病歷、手術紀錄、死亡證明書、急診
    醫囑單、急診護理評估表、住院病歷、單一劑量醫囑單、住
    院病程紀錄、出院病歷摘要可稽（見北調卷第19至21頁、第
    30頁、第31至35頁、第36、37、69、70頁、本院卷(一)第33至
    36頁、第40至42頁、第49至50頁、第68至69頁、第70頁反面
    、第71至73頁、第113 至119 頁），復有病歷影本（外放）
    為證，應堪信為真正。
四、原告主張：病患許俊輝於上開時地因右足傷口未癒合至被告
    聯合醫院中興院區治療，由被告甲○○、乙○○、庚○○分
    別擔任急診、主治及值班醫師，竟有誤診、輕忽病症處置不
    當、未善盡術前告知義務、未及時改用投藥、值班時未親自
    診治病患，遲誤急救等疏失，致病患許俊輝因敗血性休克死
    亡，爰依侵權行為、債務不履行法律關係請求損害賠償；惟
    為被告所否認，各以上揭情詞置辯。則本件爭點厥為：(一)被
    告甲○○於急診室處置過程有無疏失？(二)被告乙○○手術前
    有無善盡告知義務？若無，應否負損害賠償責任？(三)被告乙○○診療過程有無疏失？是否致生損害之結果？(四)被告庚○○有無疏失？(五)損害賠償額若干？
五、法院之判斷：
  (一)被告甲○○於急診室處置過程有無疏失？
  1.查：病患許俊輝至被告聯合醫院中興院區急診，由被告甲○○負責診治，經理學檢查發現手足多處有痛風石，右足背第
    一腳遮骨遠端關節膿瘍、紅腫潰爛，經抽血檢查結果，白血
    球數值為39350/uL，心跳每分鐘100 次，有白血球偏高、發
    炎指數上升，腎功能較差、血紅素下降等症狀，經初步判斷
    罹患嚴重型風窩性組織炎及潰瘍，旋會診整形外科醫師即被
    告乙○○，並建議住院等情，有上開急診醫囑單、急診護理
    評估表、急診病歷及血液檢驗報告可參（見北調卷第20至22
    頁、第69至70頁、本院卷(一)第43至46頁、第52頁），被告甲○○若非慎重，豈會建議病患住院治療，原告指被告甲○○
    輕忽病症與急迫治療必要性云云，顯屬無稽；且依急診醫囑
    單所示，被告甲○○於急診時採集病患許俊輝檢體進行革蘭
    氏染色檢查，並作傷口膿液之細菌培養（見北調卷第69頁）
    ，原告復指：被告甲○○未作革蘭氏染色檢查云云，核與事
    實不符，亦無足採。
  2.據被告甲○○辯稱：伊檢查發現病患發炎指數異常升高，初
    步判斷為革蘭氏陽性菌感染，直接給予Prostaphlin （含有
    Oxacillin 成分）抗生素用藥，且有急診醫囑單可參（見北
    調卷第69頁），復為原告所不爭執，應信為真。依財團法人
    長庚紀念醫院（林口）分院（下稱長庚醫院）97年11月18日
    （九七）長庚院法字第0719號函送鑑定報告記載：「急診所
    使用Oxacillin 抗菌範圍涵蓋部分的革蘭氏陽性菌，尤其是
    皮膚傷口感染常見的金黃色葡萄球菌。但有一小部分的金黃
    色葡萄球菌對Oxacillin 已經有抗藥性，就是所謂的MRSA」
    、「臺灣地區醫療院所對於社區型足部開放性傷口之第一線
    首選抗生素為Oxacillin 或第一代的cephalosporin 」（如
    被告聯合醫院中興院區所用之U-Save-A，見本院卷(二)第88至
    89頁），除非有細菌培養佐證，否則無從由臨床表徵判斷病
    患是否為MRSA感染，而被告甲○○已於急診期間囑咐採集病
    患檢體細菌送交位於仁愛院區之聯合醫院檢驗中心培養，並
    於同年6 月8 日下午1 時43分始將檢驗報告由仁愛院區傳輸
    被告聯合醫院中興院區，此有台北市立聯合醫院檢驗報告佐
    憑（見本院卷(二)第125 頁），復經被告聯合醫院陳述綦詳（
    見本院卷(二)第139 頁），是病患許俊輝於急診停留期間，被
    告甲○○所為處置合乎當今急診醫療水準，亦完成整形外科
    之照會，由外科接受後續治療，難謂有何疏失或債務不履行
    可言。
  3.至被告甲○○縱未會診感染科專科醫師，惟其已就病患之感
    染問題進行處理，並完成整形外科醫師即被告乙○○之照會
    ，由整形外科負責病患住院後續治療，該當處置合乎當時急
    診醫療水準，業如前述，尚不得以其未通知感染科醫師會診
    ，遽謂其有何義務違反之疏失。又原告既不爭執病患許俊輝
    係罹患壞死性筋膜炎，此屬於嚴重型蜂窩性組織炎，差異僅
    在於細菌侵犯程度已達筋肉筋膜，依急診當時現場狀況，若
    未對病患進行手術探查、清創，引流，主治醫師難以察覺細
    菌侵犯病患身體之程度，原告主張被告甲○○誤診云云，容
    有未洽。長庚醫院上開鑑定報告亦同斯旨，認為急診措施符
    合醫療常規（見本院卷(二)第83至89頁），故原告主張被告甲○○急診處置有疏失云云，即無可取。
  (二)被告乙○○手術前有無善盡告知義務？若無，應否負損害賠
    償責任？
  1.查：被告乙○○於接手治療後，將患部切開引流、換藥，診
    斷為壞死性筋膜炎，旋擬定治療計畫，給予點滴注射與靜脈
    投予抗生素、換藥，俟腫脹消退及患部壞死範圍確定後，於
    95年6 月7 日下午4 時15分至4 時50分為病患施行足部筋膜
    切開手術，清除堆積膿瘡及壞死組織等情，有住院病歷、手
    術紀錄可參（見本院卷(一)第33至40頁），上開住院病歷、手
    術紀錄既係被告及相關醫護人員從事日常業務反覆製作之文
    書，原告復未舉證有何不可信之情形，應信為真。
  2.被告乙○○辯稱：於手術前已善盡告知義務乙情，業據提出
    病患簽署之手術同意書、麻醉說明書、同意書、麻醉前評估
    表為證（見北調卷第29頁、第76至79頁），手術同意書記載
    ：「醫師已向我解釋，並且我已經瞭解施行這個手術的必要
    性、步驟、風險、成功率之相關資訊」、「醫師已向我解釋
    ，並且我已經瞭解選擇其他治療方式之風險」，足徵被告乙○○所辯，尚非無稽；原告雖主張：手術同意書上並非病患
    之簽名云云，惟施行系爭手術前，病患及原告戊○○○尚簽
    署麻醉前評估表，病患並在麻醉同意書、麻醉說明書上簽字
    確認，而手術前後護理交班紀錄亦記載護士吳雅婷於95年6
    月6 日下午3 時協助完成手術志願書、麻醉志願書（見北調
    卷第75頁），參諸證人即護理師辛○○亦證稱：「被告乙○○有向病患許俊輝說明病情，解釋治療方針，病患有同意」
    （見本院卷(一)第148 至150 頁）、證人即麻醉醫師丙○○則
    證述：「我對每個病人都會進行麻醉前訪談，許俊輝也有在
    麻醉同意書及麻醉說明書上簽名」（見本院卷(一)第155 至
    156 頁），益見病患確有事先同意被告乙○○施行系爭手術
    至明；又對於壞死性筋膜炎或化膿性傷口感染進行清創手術
    為必要之處置，可降低敗血症之嚴重度，倘不進行清創手術
    ，僅投予抗生素，該病灶極可能無法治癒，甚至惡化，此有
    長庚醫院上開鑑定報告可參，且術後病患於95年6 月8 日下
    午4 時主訴：「疼痛比住院前不痛（改善2-3 成）」，亦記
    載「症狀大大改善右足中度腫脹，蜂窩組織炎也變小，較不
    疼痛，有病歷可稽（見本院卷(一)第34頁反面、第37頁反面）
    ，足見施行系爭手術對病患確有助益，是原告主張被告乙○○未善盡說明義務致生損害云云，即無憑據，要無可採。
  (三)被告乙○○診療過程有無疏失？是否致生損害之結果？
  1.原告主張：被告乙○○未對病患進行抽血等檢查，擅自實施
    清創手術，復未會診感染科醫師及時控制治療，致病患病情
    加重，終至死亡云云（見本院卷(二)第105 頁反面），惟為被
    告乙○○所否認。經查：被告乙○○於術前對病患進行右腳
    X 光檢查、傷口換藥及會診骨科醫師，相關之抽血、採樣或
    其他檢驗早於急診時即已由被告甲○○實施，被告乙○○接
    手治療，距離手術開刀時間不過2 天，只需確認檢驗結果，
    應無重複實施檢查必要，而壞死性筋膜炎為皮膚、深層軟組
    織及筋膜之感染，被告乙○○既已善盡說明義務，病患及家
    屬基此醫師說明義務，本於自主決定而為誠摯之同意，自當
    阻卻違法，尚難謂被告乙○○擅自獨斷為病患實施清創手術
    ，而有何不法或可歸責事由存在；況依長庚醫院上開鑑定報
    告所載，對於壞死性筋膜炎清創引流亦為必要之處置，可降
    低敗血症之嚴重度，倘不進行清創手術，僅投予抗生素，該
    病灶極可能無法治癒，甚至惡化（見本院卷(二)第87頁），是
    原告執此率謂被告乙○○有醫療疏失云云，不足採信。至被
    告乙○○縱未會診傳染科醫師屬實，惟其已就病患感染部分
    施以治療，就該部分治療並未逾越整形外科專業範疇，即無
    課以被告乙○○會診感染科之義務。
  2.原告復主張：被告乙○○未就病患感染MRSA細菌給予適當抗
    生素，致病情加重等情，被告乙○○固辯稱：並未接獲院方
    告知病患細菌培養報告結果。惟查：被告乙○○係整形外科
    專科醫師，應當知悉敗血症為感染所引起之全身性發炎反應
    症候群，因血液中有細菌或細菌產生之毒素，需經血液或患
    部細菌培養方得證實（見本院卷(一)第8 頁反面至第9 頁），
    而病患亦於急診時由主治醫師甲○○囑咐採集細菌培養，因
    細菌培養結果非可即時知悉，被告乙○○接手治療後，負有
    持續追蹤病患血液或患部細菌培養結果及根據細菌培養結果
    施以適當療效抗生素之照護義務，此觀被告乙○○於術前95
    年6 月6 日下午3 時50分醫囑「根據細菌培養結果會診感染
    科」，及術後95年6 月8 日下午4 時巡房時「追蹤急診血液
    培養結果」之醫囑即明（見本院卷(一)第33頁反面、第34頁反
    面、第37、38頁）。又被告甲○○於急診期間囑咐採集病患
    檢體細菌送交位於仁愛院區之聯合醫院檢驗中心培養結果係
    MRSA菌種，已於同年6 月8 日下午1 時43分傳輸被告聯合醫
    院中興院區，業如前述，被告乙○○於當日下午4 時巡房時
    應可知悉上開細菌培養報告，並依細菌培養報告結果改用適
    當療效之抗生素，縱因被告聯合醫院中興院區通知臨床醫師
    之機制，致被告乙○○未能於當時確認病患MRSA感染，改變
    抗生素之使用，給予適當輸液治療，甚至使用呼吸與升壓強
    心劑，就被告乙○○而言，其既為病患之主治醫師，依其醫
    學知識經驗，當可預見病患若有敗血症之MRSA感染，所使用
    之抗生素（包括Prostaphlin 及U-Save-A）效果不彰，應改
    變抗生素之使用並採取對MRSA感染之醫療措施，客觀上本有
    迴避上開不利病患惡害結果之可能，雖以醫囑指示追蹤急診
    血液培養結果，卻僅消極等待護理人員將細菌培養結果黏貼
    於病歷上，未積極向檢驗單位持續追蹤、確認病患感染菌種
    ，違反照護病患之義務，未能改變抗生素用藥，終至病患病
    情惡化，不治死亡；長庚醫院上開鑑定報告亦認：「重點在
    於依細菌培養報告改變抗生素之使用，給予適當輸液治療，
    甚至使用呼吸器與升壓強心劑。另細菌室知道病患為MRSA感
    染時有無通知主治醫師之機制，亦影響其治療時效」、「對
    於已有敗血症之MRSA感染，該院所使用之抗生素（包括
    Prostaphlin 及U-Save-A）效果不彰，主治醫師未於95年6
    月9 日上午改用Vancomyin 或其他相同功效之抗生素，此時
    所使用之抗生素U-Save-A（Cephradine）對於MRSA學理上治
    療效果差」等詞（見本院卷(二)第85頁），益見其有醫療過失
    至明。是被告乙○○辯稱：其不知細菌培養結果，並無過失
    云云，委無可採。
  3.又依長庚醫院上開鑑定報告所載，壞死性筋膜炎為皮膚、深
    層軟組織及筋膜之感染，幾乎都會發生敗血症，因發生敗血
    症而休克死亡的機率根據不同的統計報告約介於10-34 ％。
    若有以下狀況者，死亡率將倍增，包括：白血球數目大於
    30000/uL、血清Cr大於2.0mg/dL、梭狀芽孢桿菌感染、住院
    時有心臟疾病。本件病患死亡原因主要為疾病嚴重所致，包
    括壞死性筋膜炎合併白血球數目大於3 萬個、Cr大於2.0mg/
    dL，死亡率本來就很高，當然未及時使用適當之抗生素將加
    重其病情（見本院卷(二)第87頁），是病患罹患壞死性筋膜炎
    併發敗血症而休克之死亡率雖屬偏高，尚難謂病患經適當抗
    生素治療，並無生存機會，尤其未適時使用適當之抗生素將
    加重病情，則被告乙○○違反照護病患義務，怠於持續追蹤
    病患血液或患部細菌培養結果及根據細菌培養結果施以適當
    療效抗生素之消極不作為，與病患因敗血症休克不治之惡害
    結果，自有相當因果關係。是被告乙○○辯稱：不論是否在
    細菌培養前後使用強效抗生素治療，均不影響病人之死亡率
    云云，亦無足取。
  (四)被告庚○○有無疏失？
  1.查：病患許俊輝於95年6 月8 日晚間8 時30分向護理人員表
    示不舒服，護理紀錄顯示病患有呼吸喘、血壓降至99/50mm
    Hg、心跳每分鐘125 次等徵狀，有護理紀錄單足稽（見北調
    卷第33頁），固有可能為敗血性休克之前兆，惟依護理紀錄
    記載醫護人員有給予氧氣治療並囑咐護理人員繼續監控生命
    跡象（見北調卷第33頁），原告指被告醫院護理人員未進行
    處置云云，要無足採；又病患於翌（9） 日凌晨0 時30分臉
    色及手腳蒼白、冒冷汗、呼吸喘等症狀，可能有敗血症及組
    織灌流不足之現象，被告庚○○給予病患大量生理食鹽水快
    速輸液治療，檢測血糖以排除低血糖之可能性，並將床頭搖
    平以增加腦部血流量，持續監控生命跡象，視病患呼吸狀況
    ，必要時增加氧氣濃度（將氧氣鼻管改為氧氣面罩），嗣於
    凌晨4 時病患血壓回升至110/ 60mmHg ，呼吸偏快28/ 分，
    護理人員預備為病患抽血檢驗完全血球計數及進行生化、電
    解值分析，迨同日上午6 時30分，病患呼吸喘30/ 分，心跳
    過快，被告庚○○持續給予原氧氣及輸液治療，並為病患抽
    血檢驗完全血球計數及進行生化、電解質分析等情，亦有護
    理紀錄及庚○○製作之病歷可參（見北調卷第33至35頁、本
    院卷(一)第68至69頁、第92至93頁），是原告主張：被告庚○○當時應給予病患升壓劑、疏未注意有無敗血性休克危險及
    鉀離子狀況，未予及時搶救云云，尚嫌無據。
  2.依長庚醫院上開鑑定報告所載，當病患於95年6 月9 日凌晨
    4 時血壓下降、心跳過快，固應考慮提升氧氣治療、增加輸
    液，另檢測病患之動脈血以確認是否有呼吸衰竭或代謝性酸
    血症之現象（見本院卷(二)第86頁），惟依病患最終死因確認
    為敗血性休克引發呼吸衰竭，有死亡證明書可按（見北調卷
    第36頁），本件病患經被告乙○○診斷罹患壞死性筋膜炎，
    為兩造所不爭執，此為皮膚、深層軟組織及筋膜之感染，幾
    乎都會發生敗血症，而敗血症病患經緊急輸液後仍出現低血
    壓及組織灌流不足現象時，即為敗血性休克，故其為疾病演
    變過程中的一種狀態，必須有此狀態出現方能診斷，本病患
    死亡原因主要為疾病嚴重所致，包括壞死性筋膜炎合併白血
    球數目大於3 萬、Cr大於2.0mg/dL，死亡率本來就很高，未
    及時使用適當之抗生素將加重其病情，亦經長庚醫院上開鑑
    定報告函敘綦詳（見本院卷(二)第87頁），是本件病患致死原
    因，除本身體質外，係因被告乙○○未及時使用適當之抗生
    素所致，業如前述，而急救當時提升氧氣治療及增加輸液、
    檢測病患動脈血等措施，無非係供醫師判斷病情，並不能因
    此延緩或治癒病患，被告庚○○之急救處置與病患之死亡結
    果，難謂有何相當因果關係，被告庚○○既確有至病房為病
    患施以急救治療，且其治療方式並未逸脫善良管理人注意義
    務，合於當時臨床醫療水準，原告主張被告庚○○應負醫療
    疏失或債務不履行責任云云，委無可取。
  (五)損害賠償額若干？
    按因故意或過失，不法侵害他人之權利者，負損害賠償責任
    。受僱人因執行職務，不法侵害他人之權利者，由僱用人與
    行為人連帶負損害賠償責任。民法第184 條第1 項前段、第
    188 條第1 項前段分別定有明文。本件被告乙○○疏未盡善
    良管理人注意義務，怠於持續追蹤病患血液或患部細菌培養
    結果及根據細菌培養結果施以適當療效抗生素，致病患許俊
    輝終因敗血性休克不治死亡，原告為被害人許俊輝之父母，
    自應對原告所受之損害負賠償之責，又被告乙○○係被告聯
    合醫院之受僱人，依前揭規定，聯合醫院應與乙○○負連帶
    賠償責任，茲就原告請求之金額審酌如下：
  1.喪葬費用部分：
    原告己○○主張支出喪葬費用50萬5027元云云，除提出向金
    寶山事業股份有限公司購買塔位之統一發票25萬元及因供奉
    牌位而由慈光佛寺管理委員會出具之1 萬6000元收據外（見
    北調卷第45至46頁），僅有片面製作之喪禮支出簡表佐憑（
    見北調卷第39頁），復為被告所否認，難信屬實，故原告己○○請求喪葬費用26萬6000元（計算式：250000+16000＝
    266000 ） ，應予准許，逾此範圍，不應准許。
  2.扶養利益損失部分：
    原告所得請求之扶養費，應以行政院主計處年度平均每人每
    月消費支出統計資料作為計算扶養費用之依據，較為合理。
    依行政院主計處95年度平均每人每月消費支出表所示，台北
    縣之平均每人每月支出為1 萬9001元（見本院卷(二)第158 頁
    ），則每年消費支出為22萬8012元。查原告己○○、戊○○○係許俊輝之父母，各為30年11月16日生、32年2 月10日生
    ，有戶口名簿可稽（見北調卷第19頁），其於許俊輝死亡時
    各為65歲、63歲，依行政院主計處公布2004年男女平均餘命
    為73.5歲、79.7歲（見北調卷第47頁），各尚有餘命8.5 年
    16.7年。按直系血親相互間，互負扶養之義務，而夫妻互負
    扶養之義務，其負扶養義務之順序與直系血親卑親屬同。負
    扶養義務者有數人，而其親等同一時，應各依其經濟能力分
    擔義務，民法第1114條第1 款、第1116條之1 、第1115條第
    3 項分別定有明文。又原告己○○、戊○○○係被害人許俊
    輝之父母，彼此互負扶養義務，此外尚有子女許嘉紋1 人（
    見北調卷第19頁），是許俊輝本應負擔原告己○○、戊○○○之扶養義務各為三分之一。茲以霍夫曼式扣除中間利息，
    復扣除許俊輝以外之人應負擔之扶養義務後，原告己○○得
    請求之扶養費為54萬9622元，計算式：[228012 ×
    6.00000000+228012 ×0.5 ×（7.00000000－0.00000000）
    ] ×1/3 ＝549622，原告戊○○○得請求之扶養費為94萬
    149 元，計算式：[228012 ×11.0000000+ 228012×0.7 ×
    （12.0000000－00.0000000）] ×1/3 ＝940149（元以下均
    四捨五入）。
  3.醫療費用部分：
    原告己○○申請死亡證明、診斷證明所支付之證明書費210
    元、75元、516 元，合計801 元，業經提出醫療費用收據為
    證（見北調卷第42至44頁），核此部分係原告己○○為主張
    權利所必要，應予准許；至原告己○○請求各項醫療費用、
    急診費用、住院健保額外支出等費用，因原告與被告聯合醫
    院間訂有病患利益第三人之有償醫療契約，本件固因被告聯
    合醫院受僱人乙○○之疏失，係可歸責於被告聯合醫院之事
    由而有債務不履行情事，原告己○○得請求損害賠償，惟仍
    不能免為對待給付，故原告己○○支付予被告聯合醫院之醫
    療費用，本屬於被告聯合醫院依兩造間醫療契約所可取得之
    報酬，即非原告己○○所受損害，自不得請求賠償。
  4.慰撫金部分：
    查本件被害人許俊輝係58年5 月24日生，原告己○○、戊○○○為被害人許俊輝之父母，辛勤養育許俊輝，卻因被告乙○○之醫療過失而於青壯之年死亡，致使原告痛失愛子，身
    心遭受巨大折磨，而被告乙○○為台北市立聯合醫院主治醫
    師，待遇優厚，年收入百萬元以上計，被告聯合醫院為國家
    行政機關，茲衡量兩造身分、地位、資力及受害程度等情，
    認原告各請求慰撫金300 萬元，尚屬過高，應各核減為120
    萬元，始稱允當。
  5.基上，原告己○○、戊○○○所受損害各為201 萬6423元（
    計算式：266000+549622+801+0000000 ＝0000000） 、214
    萬149 元（計算式：940149+0000000＝0000000）。
六、綜上所述，原告己○○、戊○○○本於侵權行為法則，各請
    求被告乙○○、聯合醫院連帶給付201 萬6423元、214 萬
    149 元，及均自起訴狀繕本送達翌日即95年12月7 日起（見
    北調卷第54、56頁）至清償日止，按年息百分之五計算之利
    息，為有理由，應予准許。逾此範圍，即屬無據，應予駁回
    。本件原告勝訴部分，兩造均陳明願供擔保，分別聲請宣告
    假執行或免為假執行，本院經審核尚無不合，爰分別酌定相
    當擔保金額准許之。至原告敗訴部分，其假執行之聲請，已
    失所附麗，併予駁回。
七、本件原告係依債務不履行、侵權行為法律關係為單一聲明之
    請求，乃請求權競合，其一請求有理由，勝訴部分，其餘請
    求權即無庸再審酌；敗訴部分，債務不履行損害賠償範圍，
    其結果亦屬相同。本件為判決之基礎已臻明確，兩造其餘之
    攻擊或防禦方法及證據，經本院斟酌後，認為均不足以影響
    本判決之結果，亦與本案爭點無涉，自無逐一詳予論駁之必
    要，併此敘明。
八、據上論結：原告之訴為一部有理由、一部無理由，依民事訴
    訟法第79條、第85條第2 項、第390 條第2 項、第392 條第
    2 項，判決如主文。
中    華    民    國    98    年    4     月    10    日
                  民事第五庭    法  官  胡宏文
以上正本係照原本作成
如對本判決上訴，須於判決送達後20日內向本院提出上訴狀
中    華    民    國    98    年    4    月     10    日
                                書記官  曾寶生


司法院資訊處製作；財團法人民間司法改革基金會備份。
